臺灣高等法院臺中分院民事判決　　　　　 96年度上字第150號
上　訴　人　台灣中小企業銀行股份有限公司
法定代理人　戊○○
訴訟代理人　甲○○
被 上訴 人　丁○○
　　　　　　丙　○
　　　　　　乙○○
上 列一 人
訴訟代理人　練家雄律師
複 代理 人　張右人律師
上列當事人間請求清償借款事件，上訴人對於中華民國96年4月
16日臺灣臺中地方法院95年度訴字第2906號第一審判決，提起上
訴，本院於96年11月7日言詞辯論終結，判決如下：
    主  文
原判決關於駁回上訴人後項之訴及該部分假執行之聲請，並訴訟
費用（確定部分除外）之裁判廢棄。
被上訴人應再連帶給付上訴人新臺幣貳佰零陸萬壹仟玖佰陸拾參
元及如附表所示之利息、違約金。
第一、二審訴訟費用除確定部分外，由被上訴人連帶負擔。
本判決所命給付，於上訴人以新臺幣陸拾捌萬捌仟元或等值之中
央政府重大交通建設公債為被上訴人供擔保後，得假執行；但被
上訴人乙○○如於執行標的物拍定、變賣前以新臺幣貳佰零陸萬
壹仟玖佰陸拾參元為上訴人預供擔保，得免為假執行。
    事實及理由
一本件被上訴人丁○○、丙○均經合法通知，無正當理由，未於
  言詞辯論期日到場，核無民事訴訟法第386條各款所列情形，
  依上訴人之聲請，由其一造辯論而為判決，先行敘明。
二上訴人上訴聲明，求為判決：(一)原判決關於駁回上訴人後項之
  訴及該部分假執行之聲請廢棄。(二)被上訴人應再連帶給付上訴
  人新台幣（下同）206萬1963元及如附表所示之利息、違約金
  。(三)願以現金或等值之中央政府重大交通建設公債為擔保，請
  准宣告假執行。被上訴人於本院答辯聲明，求為判決：(一)駁回
  上訴人之上訴及其假執行之聲請。(二)如受不利判決，願供擔保
  ，請准宣告免為假執行。
三上訴人主張：被上訴人丁○○於民國90年5月23日邀同被上訴
  人乙○○、丙○為連帶保證人，向伊借款100萬元，約定利率
  按伊銀行基本放款利率（機動調整）減碼年息1.27%計算，每
  一個月一期，本息平均攤還，借款期限自同日起至110年5月23
  日止，如有一期未付即視為全部到期；若延遲繳款，依借據約
  款第4、5條除按約定利率計付遲延利息外，並依借款總餘額自
  應償付日起，逾期在6個月以內者按上開利率10%，超過6個月
  者按上開利率20%計付違約金。丁○○又於90年5月31日邀同乙
  ○○、丙○為連帶保證人，為辦理921震災專案貸款而簽立貸
  款契約，向伊借款80萬元、30萬元、30萬元計3筆共140萬元，
  依921震災專案貸款條例暫以年利率0%計息，並由央行依郵匯
  局1年期定期儲金利率專案補貼予伊，惟政府停止補貼利息時
  改按伊銀行牌告基本放款利率，借款期限自當日起至110年5月
  31日止，且約定如有一期未付即視為全部到期；違約金除按約
  定利率計付遲延利息外，依借款餘額自繳息日起，逾期清償在
  6個月以內者按上開利率10%，超過6個月者按上開利率20%計付
  違約金。詎丁○○分別自95年8月23日及同年月31日起即未按
  期繳納本息，屢經催討，均未獲置理，其債務應視同全部到期
  ，尚欠本金餘額依序為84萬7264元、121萬4699元及其遲延時
  年利率依次為7.123%、8.393%之利息暨違約金迄未清償，被上
  訴人自應負連帶清償責任等情，爰依消費借貸及連帶保證之法
  律關係，求為命被上訴人再連帶給付伊206萬1963元及如附表
  所示利息、違約金之判決（關於上訴人另請求丁○○、乙○○
  連帶給付30萬7230元本息及違約金，暨丁○○、丙○連帶給付
  46萬7360元本息及違約金部分，原審為被上訴人敗訴之判決，
  未據其等聲明不服，已告確定）。
四被上訴人乙○○則以：伊固為上開二筆借貸契約長期貸款（以
  下合稱系爭借款）之連帶保證人，惟系爭借款已有足額不動產
  抵押擔保，並經上訴人依銀行法第31條第1項覈實鑑價，且於
  94年12月16日重估抵押物時價，鑑定總價為370萬元，遠超過
  擔保債務額240萬元。上訴人明知該長期貸款合於銀行法第12
  條之1第1項規定，不得徵提連帶保證人，竟仍要求伊擔任連帶
  保證人，而簽署該長期貸款之借據及貸款契約，上訴人實已違
  反上揭條項之禁止規定，不但損害伊之權益，更與誠信原則相
  違，系爭借款之連帶保證契約應為無效。又上訴人所執伊於81
  年5月15日簽立之授信約定書顯與系爭借款無關，上訴人僅得
  請求已到期遲延給付之本息及違約金，不得就未屆清償期部分
  要求伊提前清償，伊對之享有期限利益。上訴人請求伊連帶給
  付系爭借款餘額206萬1963元及其利息暨違約金，應無理由等
  語，資為抗辯。又丁○○、丙○均未到場爭執，亦未提出書狀
  作何聲明或陳述。
五查上訴人主張丁○○於90年5月23日及同年月31日邀同乙○○
  、丙○為連帶保證人，向伊借款100萬元、140萬元，尚欠本金
  餘額依序為84萬7264元、121萬4699元及如附表所示利息暨違
  約金之事實，已據提出借據及貸款契約各1紙、借據3紙、81年
  5月12日及15日授信約定書各1紙影本等為證，並為丁○○、丙
  ○所不爭，且乙○○就該書證之真正不爭執。上訴人關此主張
  ，堪信為真實。
六上訴人又主張乙○○應與丁○○、丙○連帶給付系爭借款餘額
  206萬1963元及其利息暨違約金之情，乙○○則予否認，並以
  前揭情詞置辯。經查：
(一)按銀行辦理自用住宅放款及消費性放款，已取得前條所定之足
  額擔保時，不得以任何理由要求借款人提供連帶保證人，銀行
  法第12條之1固有明定。惟本法條所稱之「自用住宅放款」，
  係指具有完全行為能力之中華民國國民，目前確無自用住宅，
  為購置自住使用之住宅所為之金融機構貸款。「消費性放款」
  係指對於房屋修繕、耐久性消費財產（包括汽車）、支付學費
  及其他個人之小額貸款，及信用卡循環信用等。所謂之「足額
  擔保」，係指銀行對於授信戶之授信餘額，應不高於授信當時
  對其提出之擔保品經依同法第37條規定覈實鑑估後所估價值，
  一旦擔保品價值貶落時，銀行得要求客戶補提擔保品，或徵提
  保證人，此有行政院金融監督管理委員會96年2月5日金管銀(一)
  字第09610000040號令示、財政部90年1月2日台財融(一)字第907
  0080號函釋足稽（見本院卷65頁、原審卷48頁）。本件上訴人
  主張緣於90年5月間因丁○○及乙○○分別所有坐落台中縣太
  平市○○路401巷8號及同巷10號之房屋均遭921地震全倒，乃
  各自以其所有已拆除建物後之土地為擔保，相互合意互為借保
  人向伊申貸921震災專案貸款，丁○○借款100萬元及140萬元
  （即本案）；乙○○借款100萬元及130萬元（非本案）。準此
  ，本案係伊為配合政府照顧921地震災民所核貸之政策性專案
  貸款，並非銀行法第12條之1之「自用住宅放款」或「消費性
  放款」，且系爭借款於90年5月間核貸授信當時尚無建物，與
  「自用住宅放款」或「消費性放款」之規定不符，本案自無銀
  行法第12條之1之適用等情，參據乙○○承述當時事實上僅得
  以土地作為擔保債務之標的無訛（見本院卷83頁），卷附調查
  日期90年5月4日設定不動產抵押權報告表上最高擔保債務額欄
  亦記載：「壹佰萬元」、不動產明細欄建物項下記載：「已拆
  除重建」、徵信人員意見欄記載：「標的物因建物921地震全
  倒，已取得建照重建，目前最高擔保債務額為壹佰萬元」等字
  語；丁○○所有坐落台中縣太平市○○段748號土地上門牌上
  址之鋼筋混凝土造三層樓建物係於91年7月19日方經第一次登
  記，於94年12月16日始由上訴人派員調查重估鑑定房地抵押物
  總價為370萬元，此有建物登記謄本及設定不動產抵押權報告
  表可考（見本院卷111、63頁及原審卷43頁）。足見丁○○就
  該建物亟需拆除重建，故於90年5月23日簽立借據向上訴人借
  款100萬元，繼於同年月31日簽立貸款契約，先後於同年月31
  日、同年8月10日、同年9月5日簽立80萬元、30萬元及30萬元
  為額度內動用之借據向上訴人借款3筆共計140萬元，均係出自
  申貸921震災專案貸款。上開舊建物既遭震倒後已經拆除，則
  迨其重建完工以前即無建物供作自用住宅之可言，而拆除重建
  建物與房屋修繕尚屬有間，丁○○其時提供設定抵押權之不動
  產又非足額擔保，顯亦難以91年7月間完工方為第一次登記之
  建物迄至94年12月間始經重估房地抵押物之鑑價金額370萬元
  大於擔保債務額240萬元，而逕認早於90年5月間授信時即屬足
  額擔保。是上訴人於90年5月間所為核貸，要與銀行法第12條
  之1所指「自用住宅放款」、「消費性放款」之情形有別，上
  訴人主張系爭借款並無銀行法第12條之1之適用，非不可取。
  乙○○辯以：系爭借款已有足額不動產抵押擔保，並經上訴人
  依銀行法第31條第1項覈實鑑價，且於94年12月16日重估抵押
  物時價，鑑定總價為370萬元，遠超過擔保債務額240萬元，上
  訴人明知該長期貸款合於銀行法第12條之1第1項規定，不得徵
  提連帶保證人，竟仍要求伊擔任連帶保證人，而簽署該長期貸
  款之借據及貸款契約，上訴人實已違反上揭條項之禁止規定，
  不但損害伊之權益，更與誠信原則相違，系爭借款之連帶保證
  契約應為無效云云，委無足取。
(二)觀諸立約定書人丁○○於81年5月12日簽訂之授信約定書第1、
  5、13條依次約定：「本約定書所稱一切債務，係指立約人對
  貴行所負之票據、借款、墊款、保證等債務及其他債務，並包
  括其利息、遲延利息、違約金、損害賠償及其他有關費用」、
  「立約人對貴行所負之一切債務，如有下列情形之一時，無須
  由貴行事先通知或催告，貴行得隨時減少對立約人之授信額度
  或縮短借款期限，或視為全部到期：(一)任何一宗債務不依約清
  償本金或利息者。... 」、「本約定書係補充各個授信契據之
  一般性共通約款，於立約人簽章交付貴行後生效」；嗣於90年
  5月23日簽立之100萬元借據第6條之1約定：「借款人及連帶保
  證人均願將另訂立之授信約定書視為本借據之一部分」，第3
  條之3及第4、5條分別約明還本付息及遲延利息、違約金之條
  件；同年月31日簽立之貸款契約第9條之(二)約定：「借款人及
  連帶保證人均願將另訂立之授信約定書視為本契約之一部分」
  ，第5條至第7條按序約明還本付息、遲延利息及違約金之條款
  （分見原審卷102、92、94頁）。上訴人並主張丁○○就該二
  筆借款分別自95年8月23日及同年月31日起即未按期繳納本息
  ，提出借戶欠款之上訴人電腦連線作業查詢明細表、上訴人基
  本放款利率、基準利率之歷史資料表及立約定書人乙○○於81
  年5月15日簽訂之授信約定書影本等件為憑，丁○○、丙○亦
  未到場爭執，則依各該契據如上約定，系爭借款已視為全部到
  期，上訴人請求主債務人丁○○及連帶保證人乙○○、丙○連
  帶給付系爭借款餘額206萬1963元及其利息暨違約金，洵非無
  據。乙○○辯稱：上訴人所引用81年間簽訂之授信約定書與90
  年間丁○○簽立之借據二者無關，上訴人僅得請求已到期遲延
  給付之本息及違約金，不得就未屆清償期部分要求伊提前清償
  ，伊對之享有期限利益云云，自不足取。
七綜上所述，上訴人主張被上訴人應連帶給付訟爭本息及違約金
  之事實，尚屬可信。乙○○所辯，為不足採。從而，上訴人依
  消費借貸及連帶保證之法律關係，請求被上訴人再連帶給付伊
  206萬1963元及如附表所示之利息、違約金，並無不合，應予
  准許。上訴人及乙○○均陳明願供擔保以代釋明，請准宣告准
  、免假執行，核無不合，爰分別酌定相當擔保金額，併准許之
  。上開應准許部分，原審為上訴人敗訴之判決，及駁回其假執
  行之聲請，自有未洽。上訴論旨，指其不當，求予廢棄，非無
  理由，應由本院將原判決此部分廢棄，改判如主文第2項所示
  。
八本件事證已臻明確，兩造其餘攻擊防禦方法及舉證，核與判決
  結果不生影響，不另逐一論列，併此敘明。
九據上論結，本件上訴為有理由。依民事訴訟法第450條、第85
  條第2項、第463條、第385條第1項前段、第390條第2項、第
  392條，判決如主文。
中　　華　　民　　國　　96　　年　　11　　月　　21　　日
                  民事第一庭    審判長法　官  吳火川
                                      法　官  饒鴻鵬
                                      法　官  簡清忠
以上正本係照原本作成。
如對本判決上訴，須於收受判決送達後20日內向本院提出上訴書
狀，其未表明上訴理由者，應於提出上訴後20日內向本院提出上
訴理由書（須按他造人數附具繕本）。
上訴時應提出委任律師為訴訟代理人之委任狀。具有民事訴訟法
第466條之1第1項但書或第2項之情形為訴訟代理人者，另應附具
律師及格證書及釋明委任人與受任人有該條項所定關係之釋明文
書影本。
                                      書記官  鄧智惠
中　　華　　民　　國　　96　　年　　11　　月　　22　　日
                                                      Ｍ
附表：（新台幣元）
┌──┬─────┬───┬────┬────┬───────┬──────┐
│編號│ 借款餘額 │ 利率 │  利息  │ 違約金 │     利息     │   違約金   │
│    │（新台幣）│      │ 起算日 │ 起算日 │（含遲延利息）│            │
├──┼─────┼───┼────┼────┼───────┼──────┤
│ 1  │   847,264│7.123%│95.08.23│95.09.24│自利息起算日起│自違約金起算│
├──┼─────┼───┼────┼────┤至清償日止，按│日起至清償日│
│ 2  │ 1,214,699│8.393%│95.08.31│95.10.01│上開利率計算之│止，其逾期在│
├──┼─────┼───┼────┼────┤利息。        │六個月以內部│
│    │          │      │        │        │              │分，按上開利│
├──┼─────┼───┼────┼────┤              │率之一成，逾│
│    │          │      │        │        │              │期超過六個月│
├──┼─────┼───┼────┼────┤              │以上部分，按│
│    │          │      │        │        │              │上開利率之二│
├──┼─────┼───┼────┼────┤              │成計算違約金│
│    │          │      │        │        │              │。          │
├──┼─────┼───┼────┼────┤              │            │
│    │          │      │        │        │              │            │
├──┼─────┼───┼────┼────┼───────┼──────┤
│合計│ 2,061,963│      │        │        │              │            │
└──┴─────┴───┴────┴────┴───────┴──────┘
